【裁判字號】    97,上易,38
【裁判日期】    970331
【裁判案由】    詐欺
【裁判全文】
臺灣高等法院刑事判決                  97年度上易字第38號
上  訴  人
即  被  告  甲○○
            乙○○
共      同
選任辯護人  陳適庸律師
上列上訴人因詐欺案件，不服臺灣板橋地方法院96年度易字第80
號，中華民國96年11月28日第一審判決（起訴案號：臺灣板橋地
方法院檢察署95年度偵續一字第45號），提起上訴，本院判決如
下：
    主  文
原判決撤銷。
甲○○、乙○○共同意圖為自己不法之所有，以詐術使人將本人
之物交付，各處有期徒刑壹年，均減為有期徒刑陸月，如易科罰
金均以銀元佰元（即新臺幣玖佰元）折算壹日。
    事  實
一、甲○○、乙○○共同基於意圖為自己不法所有之犯意聯絡，
    於民國九十三年四月間，在臺北縣土城市○○路十六巷二號
    之丙○○住處，向丙○○詐稱：可代為購買臺灣奧斯特股份
    有限公司（下稱臺灣奧斯特公司）之未上櫃股票云云，致丙○○陷於錯誤，將新臺幣（下同）四百七十七萬元分二次交
    付予甲○○、乙○○二人（各次交付之金額、時間、地點如
    附表所示），供甲○○、乙○○代為購買臺灣奧斯特公司之
    未上櫃股票十萬股，丙○○並與乙○○簽訂合約書，約定由
    乙○○擔任賣方，丙○○擔任買方，乙○○須於臺灣奧斯特
    公司上櫃後，將該十萬股股票之集保帳號、營業員姓名及專
    線電話告知丙○○，以便丙○○可直接向營業員掛單。詎甲○○、乙○○向丙○○詐得前揭款項後，並未代為購買臺灣
    奧斯特公司之未上櫃股票，嗣臺灣奧斯特公司之股票於九十
    三年五月十日上櫃後，經丙○○向甲○○、乙○○要求履約
    ，乙○○、甲○○均無法依約辦理，丙○○始知受騙。
二、案經被害人丙○○訴由臺灣板橋地方法院檢察署檢察官偵查
    起訴。
    理  由
一、證據能力之認定：
  (一)按被告以外之人於審判外之陳述，雖不符刑事訴訟法第一百
    五十九條之一至第一百五十九條之四之規定，然經當事人於
    審判程序同意作為證據，法院審酌該言詞陳述作成時之情況
    ，認為適當者，亦得為證據，刑事訴訟法第一百五十九條之
    五第一項定有明文；當事人、代理人或辯護人於法院調查證
    據時，知有刑事訴訟法第一百五十九條第一項不得為證據之
    情形，而未於言詞辯論終結前聲明異議者，視為有前項之同
    意，同法條第二項定有明文。經查：告訴人丙○○於警詢及
    偵查時之供述，固為審判外之陳述而屬傳聞證據，惟上訴人
    即被告甲○○、乙○○及選任辯護人就丙○○於審判外之供
    述，於本院準備及審理程序中並不爭執證據能力，且迄於本
    院言詞辯論終結前復未聲明異議（本院卷四七頁、六九頁背
    面），而本院審酌其陳述作成時之情況，並無違法取證之瑕
    疵，本院亦認以之作為證據為適當，況丙○○上揭供述之內
    容，復經原審依法傳喚到庭經具結後進行交互詰問程序（原
    審卷一八○至一九○頁），洵無妨害被告行使防禦權之虞，
    揆諸上開規定，丙○○於審判外之警詢及偵查時之陳述，自
    有證據能力。
  (二)本件認定事實所引用之本件卷證所有證據（文書證據），檢
    察官、被告及其辯護人於本院均未主張排除前開書證之證據
    能力，且迄於本院言詞辯論終結前均未表示異議（同上本院
    卷），本院經審酌前開書證、物證並非公務員違背法定程序
    所取得，亦無刑事訴訟法第一百五十九條之四顯有不可信之
    情況，故上揭卷證證據（文書證據），應有證據能力。
二、訊據被告甲○○、乙○○固不諱言渠等有共同向告訴人丙○○收取如附表所示之四百七十七萬元股款等情，惟均矢口否
    認有何詐欺犯行，被告甲○○辯稱：伊係受告訴人之託，代
    其購買臺灣奧斯特公司之十萬股股權，而伊於大華證券公司
    所結識之男子「陸清正」，向伊稱與該公司股東熟識，有辦
    法購買即將上櫃之該公司股權，伊向告訴人收受股款後，即
    將股款交予「陸清正」，惟「陸清正」於收受股款後，卻無
    法聯繫，伊係受「陸清正」所騙云云。被告乙○○則辯稱：
    本件臺灣奧斯特公司股票之接洽及交易細節，均由甲○○一
    手包辦，伊未曾與「陸清正」接觸，亦不認識「陸清正」，
    本件臺灣奧斯特公司股票之買賣交易過程，與伊無關，伊並
    無對告訴人施以詐術可言云云；惟查：
  (一)上揭事實，迭據告訴人丙○○於警詢、偵查時指訴綦詳（第
    一四六七六號偵卷三七至四一、四七至五○頁，第四五號偵
    卷四四頁），證人即告訴人丙○○復於原審審理時具結證稱
    ：「伊在買賣未上市股票，本來要一手交錢，一手交股票，
    但本次交易並沒有按照這個方式進行，伊為了要自保和確保
    合約的履行，所以才簽合約書，伊是買奧斯特公司的未上市
    股票，買後一星期，該公司的股票正式掛牌上市，因為伊分
    二次買賣，所以簽了二份合約書，結果伊將錢給被告二人，
    他們都沒有履行當初寫的合約內容」等語屬實（原審卷一八
    一頁），此外，並有合約書影本二份（第一四六七六號偵卷
    四二、四三頁），及經濟部九十三年八月十三日經授中第0
    000000000○號函附臺灣奧斯特公司設立登記資料
    、行政院金融監督管理委員會證券期貨局九十三年八月九日
    證期一字第○九三○一三五五五四號函（第一四六七六號偵
    卷八至一四頁），暨財團法人中華民國證券櫃檯買賣中心九
    十六年七月三日證櫃交字第○九六○○一八四二三號函附前
    開公司每日股票價量分析表在卷可稽（原審卷一三五至一三
    七頁）。
  (二)又被告甲○○雖於偵查、原審及本院審理時均供稱：「伊是
    將告訴人股款交予『陸清正』，並由『陸清正』代為購買臺
    灣奧斯特公司之十萬股股權」云云。惟被告甲○○初始於偵
    查時供稱：「當初把錢交給陸清正時，沒有任何保全權利之
    措施，沒有簽收據」云云（第四五號偵卷四五、四六頁），
    嗣於原審審理時改稱：「伊把伊之帳號寫給陸清正，陸清正
    有寫收據給伊」云云（原審卷一九七頁），被告甲○○對其
    於交付「陸清正」股款後，其人究有無簽立收據之重要事項
    ，前後供述歧異，所稱交付股款予「陸清正」乙節，已難遽
    信。再者被告甲○○始終未能提供其所稱「陸清正」者之年
    籍、住所等資料供法院查證（原審卷一九七頁、本院卷四五
    頁），參諸被告甲○○於原審及本院均供承「其係以仲介未
    上市股票買賣為業，已有二、三年之久」（原審卷二○一頁
    ，本院卷四六頁），倘被告甲○○確有將四百七十七萬元之
    鉅額股款交予所謂「陸清正」者，其既非初入社會毫無工作
    經驗之人，以其從事仲介未上市股票之智識及多年經驗，豈
    有對向其收受鉅額股款者之年籍、住所等資料毫無所悉之理
    ，所辯悖於常情至明，實難置信。凡此均足徵被告等向告訴
    人收取股款後，並未購買臺灣奧斯特公司之未上櫃股票已明
    ，渠等係基於意圖為自己不法所有，向告訴人詐取款項，至
    為灼然，被告甲○○辯稱將告訴人之股款交予「陸清正」，
    以購買臺灣奧斯特公司股權乙節，自難採信。
  (三)再查，本件告訴人丙○○為購買臺灣奧斯特公司之未上櫃股
    票，有與被告乙○○簽訂合約書二份等情，已據被告乙○○
    供認不諱，觀諸卷附上開合約書影本（第一四六七六號偵卷
    四二、四三頁），該二份合約書所載之股票出讓人均為被告
    乙○○，買方則均為告訴人丙○○，上開合約書第三條載明
    ：「賣方需將中籤人的集保帳號、營業員姓名及專線電話告
    知買方，買方可直接向營業員掛單」，第五條亦載有：「賣
    方需無條件於買方賣出股票起第三個營業日將所賣出全數匯
    入買方指定之帳戶」等語，則依該等合約書內容，被告乙○○於臺灣奧斯特公司股票上櫃後，負有將該公司十萬股股票
    之集保帳號、營業員姓名及專線電話告知告訴人之義務，以
    便告訴人可直接向營業員掛單，參諸告訴人於附表所示之時
    、地交付共計四百七十七萬元股款予被告乙○○、甲○○等
    情，亦據被告乙○○供承在卷（原審卷五一頁），則被告乙○○既係前開合約書之締約人，負有將臺灣奧斯特公司十萬
    股股票交由告訴人自由處分之義務，且亦親自受領鉅額股款
    四百七十七萬元，足認被告乙○○對本件臺灣奧斯特公司十
    萬股股票之買賣交易參與甚深，其焉有對該鉅額股款流向完
    全不過問而置身事外之理？再勾稽同案被告甲○○於原審審
    理時所供承：「伊後來有加入仲介未上市股票買賣，乙○○
    是老闆，伊有借用乙○○之辦公室，也幫忙乙○○接電話，
    賺到的錢也一起花，伊沒有領固定的薪水，也沒有約定固定
    的分帳方式」等語（原審卷二○一頁），尤證告訴人丙○○
    所指訴被告乙○○夥同甲○○，以代為購買奧斯特股份有限
    公司十萬股股票為藉口，向其詐取前揭款項乙節，應屬非虛
    ，被告乙○○所辯稱「本件臺灣奧斯特司股票之接洽及交易
    細節，均由甲○○一手包辦，與伊無關」云云，無足採信。
    至被告等雖於原審審理時提出受理刑事案件報案三聯單影本
    及臺灣士林地方法院檢察署通緝書影本（原審卷六四、六五
    頁），以證明被告乙○○曾因從事未上市或未上櫃股票交易
    時遭人詐騙股款乙節，惟上開通緝書影本所載之被通緝人為
    「林金龍」，並非被告甲○○所稱「陸清正」者，究難認與
    本件告訴人丙○○及被告等間之上開交易有何關聯，自不能
    為被告等有利之證明。
  (四)綜上，被告二人前揭所辯，無非推諉卸責之詞，不足採信。
    本案事證業臻明確，被告等犯行均堪認定，應予依法論科。
三、法律適用之比較說明及論罪理由：
  (一)查被告行為後，刑法部分條文業於九十四年一月七日修正，
    同年二月二日公布，九十五年七月一日施行，修正後刑法第
    二條第一項規定：「行為後法律有變更者，適用行為時之法
    律，但行為後之法律有利於行為人者，適用最有利於行為人
    之法律」。上開「從舊從輕」原則之規定乃與刑法第一條罪
    刑法定主義契合，而貫徹法律禁止溯及既往原則，係規範行
    為後法律變更所生新舊法律比較適用之準據法，是刑法第二
    條本身雖經修正，但刑法第二條既屬適用法律之準據法，本
    身尚無比較新舊法之問題，應一律適用裁判時即修正後刑法
    第二條規定以決定適用之刑罰法律。又為比較時應就罪刑有
    關之共犯、牽連犯、連續犯、結合犯，以及累犯加重、自首
    減輕暨其他法定加減原因（如身分加減）與加減例等一切情
    形，綜其全部罪刑之結果而為比較；且就比較之結果，須為
    整體之適用，不能割裂分別適用各該有利於行為人之法律，
    此即法律變更之比較適用所應遵守之「罪刑綜合比較原則」
    及「擇用整體性原則」（最高法院二十四年上字第四六三四
    號判例、二十七年上字第二六一五號判例、最高法院九十五
    年五月二十三日九十五年度第八次刑庭會議決議參照）。爰
    就本件新舊法比較結果論述如下：
  1.被告行為時刑法第二十八條原規定：「二人以上共同『實施
    』犯罪之行為者，皆為共同正犯」。被告行為後該條修正為
    ：「二人以上共同『實行』犯罪之行為者，皆為共同正犯」
    。將舊法之「實施」修正為「實行」。原「實施」之概念，
    包含陰謀、預備、著手及實行等階段之行為，修正後僅共同
    實行犯罪行為始成立共同正犯。是新法共同正犯之範圍已有
    限縮，排除陰謀犯、預備犯之共同正犯。新舊法就共同正犯
    之範圍既因此而有變動，自屬犯罪後法律有變更，而非僅屬
    純文字修正，應有新舊法比較適用之問題，且倘比較結果並
    無有利或不利之情形，即應依刑法第二條第一項前段之規定
    ，適用行為時之法律，方為適法（最高法院九十六年度台上
    字第九三四號、第一○三七、一三二三號、第二五六六號判
    決意旨參照）。本件被告係基於共同犯罪之意思而參與犯罪
    構成要件行為之犯罪，不論新法、舊法，均構成共同正犯，
    上述刑法第二十八條之修正內容，對被告等尚無有利或不利
    之情形，依刑法第二條第一項前段之規定，應適用修正前刑
    法第二十八條規定為論述。
  2.按刑法第三百三十九條第一項之詐欺罪，其法定刑為「五年
    以下有期徒刑、拘役或科或併科一千元以下罰金」，罰金刑
    部分，依被告行為時之刑罰法律，即罰金罰鍰提高標準條例
    第一條前段、修正前刑法第三十三條第五款（規定罰金為一
    元以上），並依現行法規所定貨幣單位折算新臺幣條例第二
    條規定計，折算結果，前揭詐欺罪罰金刑之法定刑得科銀元
    一元（即新臺幣三元）以上、銀元一萬元（即新臺幣三萬元
    ）以下罰金。惟依被告行為後修正增訂刑法施行法第一條之
    一：「中華民國九十四年一月七日刑法修正施行後，刑法分
    則編所定罰金之貨幣單位為新臺幣。九十四年一月七日刑法
    修正時，刑法分則編未修正之條文定有罰金者，自九十四年
    一月七日刑法修正施行後，就其所定數額提高為三十倍。但
    七十二年六月二十六日至九十四年一月七日新增或修正之條
    文，就其所定數額提高為三倍」，及刑法第三十三條第五款
    將罰金刑修正為：「新臺幣一千元以上，以百元計算之」等
    規定，上開詐欺罪處罰條文之法定罰金刑最低額已提高為新
    臺幣一千元以上。經比較新舊法結果，認應適用較有利於被
    告等之舊法即修正前刑法第三十三條第五款規定。
  (二)被告行為時之刑法第四十一條第一項前段規定：「犯最重本
    刑為五年以下有期徒刑以下之刑之罪，而受六個月以下有期
    徒刑或拘役之宣告，因身體、教育、職業、家庭之關係或其
    他正當事由，執行顯有困難者，得以一元以上三元以下折算
    一日，易科罰金」。又被告行為時之易科罰金折算標準，修
    正前罰金罰鍰提高標準條例第二條前段（現已刪除）規定，
    就其原定數額提高為一百倍折算一日，則被告行為時之易科
    罰金折算標準，應以銀元三百元折算一日，經折算為新臺幣
    後，應以新臺幣九百元折算為一日。惟修正後刑法第四十一
    條第一項前段則規定：「犯最重本刑為五年以下有期徒刑以
    下之刑之罪，而受六個月以下有期徒刑或拘役之宣告者，得
    以新臺幣一千元、二千元或三千元折算一日，易科罰金」，
    比較修正前後之易科罰金折算標準，以修正前之規定較有利
    於被告，自應適用修正前刑法第四十一條第一項前段規定，
    定被告等易科罰金之折算標準。
  (三)核被告甲○○、乙○○所為，均係犯刑法第三百三十九條第
    一項之詐欺取財罪。被告二人間就上揭犯行，有犯意聯絡及
    行為分擔，為共同正犯。又被害人丙○○雖分二次交付股款
    予被告二人，惟仍係基於被告等之單一詐術行為而為，被告
    等顯係基於單一詐欺之犯意而為前揭詐欺犯行，只成立一罪
    ，併此敘明。
四、原判決撤銷及科刑理由：
  (一)原審據以對被告甲○○、乙○○論罪科刑，固非無見。惟查
    ，本案兩造於案發後業以三百七十萬元達成和解，有和解書
    在卷可稽（本院卷五○頁），雖告訴人因而取得之支票因退
    票而未獲兌現，惟告訴人自承嗣後已取得三百六十萬元之款
    項（本院卷四八頁），姑不論告訴人於民事上執被告支票曾
    退票，已違和解條件而改主張被告等應償還四百七十七萬元
    乙節是否有理由，然本院審酌被告等既已依原和解金額賠償
    告訴人大部分損失，於本院審理時復備妥二十萬元款項欲賠
    償告訴人損失（本院卷七二頁），原審未及審酌上情，尚有
    未洽。被告等仍執前詞，否認犯罪提起上訴雖無理由，然原
    判決既有上揭之可議，即屬無可維持，應由本院予以撤銷改
    判。
  (二)爰審酌被告二人違背誠信，利用被害人投資心切之弱點，偽
    稱可代為購買未上櫃股票之詐術騙取被害人金錢，顯乏尊重
    他人財產權益之觀念，應予非難，兼衡被告等犯後業已返還
    三百六十萬元予被害人，償還大部分損失，於本院審理時復
    備妥二十萬元欲為和解，及被告等素行、所用手段、所生危
    害、犯罪後態度，暨向被害人所詐欺之金額等一切情狀，各
    量處有期徒刑一年。又被告等所犯詐欺取財之罪，其犯罪時
    間係在中華民國九十六年四月二十四日以前，而所犯之罪復
    合於中華民國九十六年罪犯減刑條例之減刑條件，爰依法各
    減其宣告刑二分之一為有期徒刑六月，並均諭知易科罰金折
    算標準，以資懲儆。
據上論斷，應依刑事訴訟法第三百六十九條第一項前段、第三百
六十四條、第二百九十九條第一項前段，刑法第二條第一項前段
、（修正前）第二十八條、第三百三十九條第一項、（修正前）
第四十一條第一項前段，罰金罰鍰標準提高標準條例第一條、（
修正前）第二條，中華民國九十六年罪犯減刑條例第二條第一項
第三款、第七條、第九條，判決如主文。
本案經檢察官王壬貴到庭執行職務。
中    華    民    國    97    年    3    月    31    日
                刑事第十八庭審判長法  官  溫耀源
                                  法  官  周政達
                                  法  官  段景榕
以上正本證明與原本無異。
不得上訴。
                                  書記官  陳靜姿
中    華    民    國    97    年    3    月    31    日
附錄：本案論罪科刑法條全文
中華民國刑法第339條
意圖為自己或第三人不法之所有，以詐術使人將本人或第三人之
物交付者，處5年以下有期徒刑、拘役或科或併科1千元以下罰金
。
以前項方法得財產上不法之利益或使第三人得之者，亦同。
附表：
┌─────┬──────────┬──────────┬───────┐
│  編   號 │      時   間       │  交付之款項及地點  │   備      註 │
│          │                    │                    │              │
├─────┼──────────┼──────────┼───────┤
│   (一)     │九十三年四月二十六日│  在臺北縣土城市金城│              │
│          │                    │  路三段之板信商業銀│              │
│          │                    │  行土城分行，交予陳│              │
│          │                    │  振生、甲○○二百四│              │
│          │                    │  十萬五千元        │              │
├─────┼──────────┼──────────┼───────┤
│   (二)     │九十三年四月二十七日│  在臺北縣土城市金城│              │
│          │                    │  路三段之板信商業銀│              │
│          │                    │  行土城分行，交予陳│              │
│          │                    │  振生、甲○○二百三│              │
│          │                    │  十六萬五千元      │              │
└─────┴──────────┴──────────┴───────┘


司法院資訊處製作；財團法人民間司法改革基金會備份。
